【裁判字號】    99,訴,1306
【裁判日期】    991215
【裁判案由】    分割共有物
【裁判全文】
臺灣高雄地方法院民事判決              99年度訴字第1306號
原      告  宋財祥
被      告  宋志祥
            宋富貴即宋明和）.
            宋明鳳
            宋明哲
            施秀麗
            宋佳穎
上  一  人  宋吳帶金
訴訟代理人
上列五被告  宋韋辰  住高雄市○○區○○路33巷22號2樓
訴訟代理人
上列當事人間請求分割共有物事件，經本院於民國99年12月1 日
言詞辯論終結，判決如下：
    主      文
兩造共有坐落於高雄縣美濃鎮○○段一二三地號土地，應依下列
方式分割：(一)附圖二編號F 所示土地（面積一０九三點０一平方
公尺）分歸原告所有；(二)附圖二編號A 、B 、C 所示土地（面積
各為一三六點六二平方公尺）分別歸被告宋明哲、施秀麗及宋佳
穎所有；(三)附圖二編號D 所示土地（面積一三六點六二平方公尺
）分歸被告宋明鳳、宋富貴按每人應有部分二分之一之比例分別
共有；(四)附圖二編號E 所示土地（面積五四六點五平方公尺）分
歸被告宋志祥所有。
原告其餘之訴駁回。
訴訟費用由被告宋志長祥負擔四分之一、被告宋明哲、施秀麗及
宋佳穎各負擔十六分之一、被告宋明鳳、宋富貴各負擔三十二分
之一，餘由原告負擔。
    事實及理由
壹、程序方面：
    按當事人死亡者，應由繼承人、遺產管理人或其他依法令應
    續行訴訟之人承受訴訟，民事訴訟法第168 條定有明文。查
    原告起訴之際原以宋長祥為被告，惟該人業於民國99年8 月
    13日死亡，嗣經原告聲請本院裁定由宋長祥之繼承人即宋明
    鳳、宋富貴2 人承受並續行本件訴訟在案，經核要無不合，
    應予准許。
貳、實體方面：
  一、原告主張：高雄縣美濃鎮○○段123 地號土地（面積2185
      .99 平方公尺，使用分區為特定農業區，以下稱系爭土地
      ）係由兩造所共有，因共有狀態於使用上十分不便，且各
      共有人間協議分割未果，爰法訴請分割，並聲明：(1)依附
      圖一所示方式（以下稱甲方案）予以分割，並由伊取得F
      部分土地；(2)系爭土地所設定抵押權轉載於分割後由被告
      取得之土地上。
  二、被告之答辯：
    (一)被告宋志祥則以：伊不同意以甲方案加以分割，應改依附
      圖二所示即乙方案辦理分割，並由伊取得附圖二所示E 部
      分土地等語置辯，並聲明：原告之訴駁回。
    (二)被告宋富貴、宋明鳳、宋明哲、施秀麗及宋佳穎均以：渠
      等同意依甲方案加以分割，並同意由被告宋明哲、施秀麗
      及宋佳穎分別取得附圖一或二所示編號A 、B 、C 部分土
      地，另由宋長祥之繼承人即被告宋明鳳、宋富貴取得附圖
      一或二所示編號D 部分土地。
  三、兩造爭執與不爭執事項：
    (一)當事人不爭執事項：
      (1)系爭土地前於77年間原係原告、宋顏祥、被告宋志祥及
        宋長祥等4 人所共有（應有部分各為4 分之1 ），嗣由
        原告向宋顏祥購入其就系爭土地應有部分4 分之1 後，
        原告就系爭土地應有部分即增為2 分之1 。又宋長祥原
        本應有部分4 分之1 另經法院判決各移轉16分之1 予訴
        外人宋吳帶金、宋壽祥及宋韋辰（移轉後應有部分各為
        16分之1 ），上述3 人其後再將系爭土地應有部分分別
        移轉予被告宋佳穎、宋明哲及施秀麗（應有部分同各為
        16分之1 ）。另宋長祥前於99年8 月13日死亡，尚有繼
        承人即被告宋明鳳、宋富貴2 人，該2 人並已就系爭土
        地原由宋長祥所取得應有部分16分之1 部分辦理繼承登
        記完畢。故系爭土地現時係由原告（應有部分2 分之1
        ）及被告宋志祥（應有部分4 分之1 ）、宋佳穎、宋明
        哲、施秀麗（應有部分各為16分之1 ）宋明鳳及宋富貴
        （應有部分各為32分之1 ）所共有。
      (2)系爭土地並未經原共有人訂有不得分割之契約，亦未有
        何基於使用目的而不能分割之情事。
      (3)系爭土地周遭土地即同段118 、121 、133 及134 地號
        土地鄰近系爭土地部分均有道路。附圖一所示E 部分（
        即附圖二所示F 部分）土地上鐵皮棚架原係宋長祥作為
        晾曬衣服使用，被告宋明鳳、宋富貴均同意於系爭土地
        辦理分割後予以拆除。又附圖一所示F 部分土地其上鋪
        有水泥地，並有鐵皮棚架及2 層鐵皮建物各1 座，均為
        原告所搭建使用。另於上述原告所有2 層樓鐵皮建物東
        北側各為磚造一層樓房及公廳，同段133 地號土地北側
        現由原告築有鐵門（參見本院卷第47至49、99頁）。
      (4)系爭土地原由宋長祥及訴外人溫寶英登記取得最高限額
        新台幣（以下同）120 萬元之抵押權（抵押權人為溫寶
        英），惟此項前經宋吳帶金、宋壽祥及及宋韋辰訴請確
        認抵押債權不存在暨塗銷該抵押權登記，嗣經本院98年
        度訴字第917 號判決勝訴確定（參見本院卷第39至42頁
        ）。
    (二)當事人爭執事項：
      (1)系爭土地應以何種方式分割為適當？
      (2)又原告請求系爭土地所設定抵押權轉載於分割後被告取
        得之土地上，有無理由？
  四、本院之判斷：
    (一)系爭土地應以何種方式分割為適當？
      (1)按農業發展條例地第3 條第11項規定，「耕地」係指依
        區域計畫法劃定為特定農業區、一般農業區、山坡地保
        育區及森林區之農牧用地。又每宗耕地分割後每人所有
        面積未達0.25公頃者，不得分割，但本條例89年1 月4
        日修正施行前之共有耕地，得分割為單獨所有，依同條
        例第16條第1 項第4 款規定亦有明文。易言之，農業發
        展條例修正前已共有耕地之分割，其面積大小不受限制
        ，雖分割後每筆面積未達0.25公頃，亦得為之（最高法
        院民事判決93年度台上字第1799號判決意旨參照）。茲
        依卷附系爭土地登記第二類謄本（參見99年度旗調字第
        14號卷第8 頁）雖記載使用分區為特定農業區，依法屬
        於農業發展條例所稱之耕地，然經本院依職權調取系爭
        土地異動索引資料觀之，可知系爭土地於77年間原本即
        由原告、宋顏祥、被告宋志祥及宋長祥等人所共有，嗣
        後迭經移轉始改由兩造依上述應有部分比例而分別共有
        ，是依前開說明，本件系爭土地性質上屬於農業發展條
        例89年1 月4 日修正施行前之共有耕地，依法得分割為
        單獨所有，要不受分割後面積未達0.25公頃不得分割之
        限制，合先敘明。
      (2)其次，各共有人，除因物之使用目的不能分割或契約訂
        有不分割之期限者外，得隨時請求分割共有物，民法第
        823 條第1 項定有明文。共有物之分割方法，法院應斟
        酌當事人之聲明、共有物之性質、經濟效用及全體共有
        人利益等為公平決定。又分割共有物，以消滅共有關係
        為目的。法院裁判分割共有土地時，除因該土地內部分
        土地之使用目的不能分割或部分共有人仍願維持其共有
        關係，應就該部分土地不予分割或准該部分共有人成立
        新共有關係外，應將土地分配於各共有人單獨所有，最
        高法院69年台上字第3100號判決暨69年台上字第1831號
        判例要旨可資參照。是以法院就共有物之分割方法本有
        自由裁量之權限，惟應斟酌當事人之聲明，各共有人之
        利害關係，及共有物之性質、價格、利用價值、使用現
        況及分割後之經濟效益等情事，而為適當之分配，且以
        維持全體共有人之公平為其判斷基準。查本件兩造現時
        均為系爭土地共有人，且就系爭土地並無不為分割之約
        定，亦無因使用目的而不能分割之情形存在，業為兩造
        所不爭執，且兩造先前既未能自行協議分割，故原告訴
        請裁判分割系爭土地，於法要無不合，應予准許。從而
        本院爰針對系爭土地應以何種方式分割為適當一節，論
        述如下：
        本件茲據被告宋明鳳、宋富貴、宋佳穎、宋明哲及施
          秀麗均表示：無論依甲方案或乙方案加以分割，均同
          意其中編號A 、B 、C 部分土地（面積各為136.62平
          方公尺）分別歸被告宋明哲、施秀麗及宋佳穎所有，
          另編號D 部分土地（面積136.62平方公尺）則歸宋長
          祥之繼承人所有等語在卷。是本院審諸此部分分割面
          積俱核於前開共有人應有部分比例大抵相符（2185.9
          9 平方公尺×1/16≒136.62平方公尺），且周遭土地
          即同段118 、121 號土地鄰近系爭土地部分均有道路
          可供對外聯絡，客觀上要無礙於分割後各所有權人之
          使用權能。此外，被告宋明鳳、宋富貴既為宋長祥之
          繼承人，亦未具狀陳明欲再依渠2 人所繼承應有部分
          而為分割，是本院乃認如附圖二（即乙方案）D 部分
          所示土地宜由被告宋明鳳、宋富貴依其每人應有部分
          2 分之1 比例而為分別共有，另編號A 、B 、C 部分
          土地則分別歸被告宋明哲、施秀麗及宋佳穎3 人所有
          為適當。
        又原告固主張應按附圖一所示甲方案予以分割，並由
          伊取得該圖所示F 部分土地云云。蓋無論依甲、乙方
          案所示方式加以分割，則原告（2185.99 平方公尺×
          1/2 ≒1092.995平方公尺）與被告宋志祥（2185.99
          平方公尺×1/4 ≒546.4975平方公尺）所分別取得F
          、E 部分土地面積即1093.01 及546.5 平方公尺大抵
          均與渠等原本應有部分比例相符，然本院茲就卷附勘
          驗筆錄及原告99年11月3 日庭呈現場照片交參以觀（
          參見本院卷第47至49、104 頁），系爭土地西側即同
          段133 、134 地號鄰近系爭土地處現有道路可供人車
          出入，北側則僅同段125 地號土地始有道路，但該12
          5 地號土地與系爭土地中間尚隔有同段124 地號而未
          能相鄰，是倘依甲方案予以分割、並由被告宋志祥取
          得附圖一所示E 部分土地，則被告宋志祥依此方案所
          取得E 部分土地非僅未臻方整，更因東側相鄰D 部分
          土地，及南、北兩側均有同段122 、134 地號土地阻
          隔而難以出入，客觀上顯然有礙於該土地分割後之使
          用情形，對被告宋志祥而言即難謂公平，從而原告所
          主張依乙方案予以分割云云，即非可採。
        再者，若改依附圖二即乙方案所示方式加以分割，則
          分割後如該附圖所示E 、F 部分土地均可藉由上述同
          段133 、134 地號現存道路而對外聯絡，且於分割後
          仍能大致保持土地完整，遂使此二部分土地之交易價
          值不致存有明顯差異，且就系爭土地其上原由原告所
          使用鐵皮棚架及2 層鐵皮建物各1 座等地上物，仍可
          因繼續坐落於原告所分得F 部分土地而無庸另為拆遷
          ，至其上現時雖另有鐵皮棚架原係供宋長祥作為晾曬
          衣服使用，惟此部分地上物既經宋長祥之繼承人即被
          告宋明鳳、宋富貴同意於辦理分割後逕行拆除，自無
          礙於該土地將來之使用。綜上所述，本院乃認就原告
          及被告宋志祥之應有部分宜按附圖二所示乙方案予以
          分割，亦即由原告分得附圖二所示F 部分土地，及被
          告宋志祥分得該附圖所示E 部分土地，始稱公允。
    (二)又原告請求系爭土地所設定抵押權轉載於分割後被告取得
      之土地上，有無理由？
      本件原告雖另請求系爭土地所設定抵押權轉載於分割後由
      被告等人所取得之土地上云云，然系爭土地其上原登記最
      高限額120 萬元之抵押權（抵押權人為溫寶英），前經本
      院以98年度訴字第917 號判決確認抵押債權不存在，且應
      塗銷該項抵押權登記確定在案，已如前述，並有卷附系爭
      土地第二類登記謄本1 在卷可稽，復經本院依職權調取系
      爭土地異動索引資料核閱屬實（參見本院卷第23頁），足
      見原告此部分請求客觀上即無保護之必要，應予駁回。
  五、綜上所述，本院綜合審酌系爭土地分割應採對地上物損害
      最小方式為之，並使各該土地所有權人均有適當方式得以
      對外出入通行為前提，同時考量系爭土地整體利用效益、
      各共有人彼此間之意願及個別使用需求等一切情狀，乃認
      應按附圖二所示乙方案之方式予以分割始為適當，亦即：
      由原告取得附圖二編號F 所示土地（面積1093.01 平方公
      尺），被告宋富貴、施秀麗及宋佳穎分別取得附圖二編號
      A 、B 、C 所示土地（面積各為136.62平方公尺），由被
      告宋明鳳、宋明和就附圖二編號D 所示土地（面積136.62
      平方公尺）按每人應有部分二分之一之比例保持分別共有
      ，及被告宋志祥取得附圖二編號E 所示土地（面積546.5
      平方公尺）。至原告另請求系爭土地所設定抵押權轉載於
      分割後被告取得之土地上云云，為無理由，應予駁回。
  六、本件事證已臻明確，兩造其餘主張陳述及所提證據方法，
      經本院斟酌後認均不足以影響本判決結果，自無逐一詳予
      論駁之必要，併此敘明。
  七、末按，因共有物分割、經界或其他性質上類似之事涉訟，
      由敗訴當事人負擔訴訟費用顯失公平者，法院得酌量情形
      ，命勝訴之當事人負擔其一部，民事訴訟法第80條之1 定
      有明文。又分割共有物本質上並無訟爭性，由本院斟酌何
      種分割方案較能增進共有物之經濟效益，並兼顧兩造之利
      益，以決定適當之分割方法，故兩造本可互換地位，由任
      一共有人起訴請求分割，均無不可，實質上並無所謂何造
      勝訴敗訴之問題，故本件訴訟費用應由兩造按其應有部分
      比例分擔，附此敘明。
  八、據上論結，本件原告之訴一部有理由，一部無理由，依民
      事訴訟法第80條之389 條第1 項第5 款、第79條，判決如
      主文。
中    華    民    國    99    年    12    月    15    日
                  民事第六庭  法  官  陳明呈
以上正本係照原本作成。
如對本判決上訴，須於判決送達後20日內向本院提出上訴狀。如
委任律師提起上訴者，應一併繳納上訴審裁判費。
中    華    民    國    99    年    12    月    15    日
                              書記官  黃靖媛

司法院資訊處製作；財團法人民間司法改革基金會備份。
